【裁判字號】    95,交上更(一),16
【裁判日期】    950905
【裁判案由】    過失致死
【裁判全文】
臺灣高等法院刑事判決            95年度交上更(一)字第16號
上  訴  人  台灣士林地方法院檢察署檢察官
上  訴  人
即  被  告  甲○○
選任辯護人  巨克安律師
右列上訴人因被告過失致死案件，不服臺灣士林地方法院九十年
度交訴字第二五號，中華民國九十一年四月十九日第一審判決（
起訴案號：臺灣士林地方法院檢察署九十年度調偵字第一八二號
），提起上訴，本院判決後，經最高法院第一次發回，本院判決
如下：
    主  文
原判決關於甲○○部分撤銷。
甲○○從事業務之人，因業務上之過失致人於死，處有期徒刑陸
月，如易科罰金，以參佰元折算壹日。
    事  實
一、甲○○係勝益通運公司聯結車司機，為從事駕駛業務之人，
    於八十九年十二月八日十九時十五分許，駕駛曳引車ＸＭ—
    一二０（板車Ｊ七─七八號），沿台北市○○區○○路四段
    由西往東方向行駛，行經該路段與玉成街口，本應注意車輛
    行駛時，應注意兩車併行之距離，並隨時採取必要之安全措
    施，而依當時之情形又無不能注意之情事，適有林韋亨（業
    經判處有期徒刑四月，緩刑二年確定）騎乘車號ＢＶＷ—一
    三二號機車後座搭載王治鈞，行經該處，亦疏未注意保持兩
    車併行之距離，並隨時採取必要之安全措施，而依當時之情
    形又無不能注意之情事，甲○○所駕駛曳引車之板車右側因
    此擦撞林韋亨所騎乘之機車左側把手，致林韋亨與王治鈞人
    車倒地，王治鈞並捲入板車右後車輪下，導致胸部挫傷並大
    量出血，經送醫後於同日二十時許不治死亡。甲○○、林韋
    亨肇事後，留在現場，於警員張蕙麒前往現場處理時，在其
    等犯行未為任何有偵查犯罪職權之公務員已知悉前，不逃避
    接受裁判而當場向警員自首，承認其等為肇事人，因悉上情
    。
二、案經被害人王治鈞之母乙○○訴由台北市政府警察局南港分
    局報請台灣士林地方法院檢察署檢察官偵查起訴。
    理  由
一、證據能力部分：有關證人王恩第警偵訊筆錄暨談話紀錄，及
    同案被告林韋亨警偵訊筆錄，固為審判外陳述，然被告及辯
    護人均不爭執其證據能力，且無證據足認有何違反程序之情
    況，依刑事訴訟法第一百五十九條之五規定，自有證據能力
    ，合先敘明。
二、訊據上訴人即被告甲○○對於在上述時間，地點駕駛曳引車
    與林韋亨所駕機車擦撞肇事，致被害人王治鈞送醫不治死亡
    等情坦承不諱，惟否認有過失致死之犯行，辯稱：伊並無過
    失，當時伊的車子係第一部車，伊係依義交警察指示開車起
    步，係林韋亨自後面沒有保持距離而撞上伊之車子等語，經
    查：
（一）有關被告甲○○與同案被告林韋亨二人，疏未注意保持兩
      車併行之距離致發生車禍等情，業據證人即車禍發生當時
      在場目擊之王恩第於臺北市政府警察局南港分局交通分隊
      交通事故談話紀錄時證稱：我要往八德路玉成街口牽車Ｏ
      ＶＣ─二五六號，故坐在車上目擊車禍整個過程，當時我
      看見八德路與玉成街口皆為四面紅燈狀態，當時有一重機
      車ＢＶＷ—一三二號也緩慢行進中行駛外側車道，當時同
      行向中有一大貨車（營業貨運曳引車ＸＭ─一二０號拖車
      Ｊ七─七八號）與該重機（車）平行緩慢行進，當時機車
      正駛在拖車後方之車板旁，而貨車從後方行駛過來，而貨
      車擦撞到機車之左後視鏡，機車倒下，機車駕駛人即倒下
      往外車道倒，附載人被彈至內側，貨車之拖板車前輪往腳
      部與頭部壓過，之後腳部卡在後輪底下，車禍發生之後，
      被撞之機車駕駛人馬上爬起來，附載人卡在貨車之右後輪
      ，當時路邊之義交馬上叫貨車停車，過二─三分鐘後貨車
      駕駛人才下車看情況。車禍發生後義交馬上叫貨車停止，
      貨車停止後，因為人卡在後車輪下，所以請求貨車駕駛倒
      車以方便救人等語（相字卷第二三頁、第二十四頁），於
      八十九年十二月八日下午二十三時三十分南港分局玉成派
      出所警訊時證稱：我看到當時機車走在最外線車道（重機
      車ＢＶＷ─一三二、駕駛林韋亨），有兩個人一個騎乘，
      一個被載，有一大貨車（曳引車ＸＭ─一二０）從後方駛
      來，貨車擦到機車後照鏡，機車倒下，機車駕駛人即倒下
      往外車道，附載人被彈至內車道，前輪（貨車）往腳部往
      頭部壓過，之後腳部卡在後輪底下。當時車禍發生後，被
      撞的機車駕駛人馬上爬起來，被撞的附載人卡在貨車的右
      後輪，當時路邊有義交警，馬上叫貨車停車，過兩三分鐘
      貨車駕駛人才下車看當時情況。車禍發生後，義警馬上叫
      貨車停止，貨車停止後，因為人卡在後車輪下，所以請求
      貨車駕駛把車倒退，以方便救人等語（偵卷十六頁），於
      偵訊證稱：當晚六點多，我坐玉成街便利商店門口的我機
      車上，準備牽車出去，玉成街當時是紅燈，義交在指揮交
      通還是讓玉成街車通行，因車流量大，機車與拖車是並行
      的，靠近後段的板車，均緩慢行駛中，因旁邊本停放汽車
      ，所以機車無法靠右，所以拖車、機車很靠近，而板車擦
      撞機車後照鏡，機車即往左轉，坐機車後的人即摔到板車
      輪下，有輾壓過去，機車駕駛人則沒受傷等語（相驗卷第
      六十二頁背面、第六十三頁正面），核與同案被告林韋亨
      於前開交通事故談話紀錄時供稱：肇事前，我騎乘重機車
      ＢＶＷ─一三二號，並附載乘客王治鈞沿八德路四段西往
      東外側車道直行，至肇事地點，因八德路四段西往東內外
      側車道擁塞，我也停等下來，突然我左後方有部營業大貨
      曳引車ＸＭ─一二０號拖著營業全拖車Ｊ七─七八號，由
      八德路四段西往東直行，當營業大貨車曳引ＸＭ─一二０
      號通過我車後，其營業大貨曳引車ＸＭ─一二０號之營業
      全拖車Ｊ七─七八號右側車身距離我車左側約十公分，我
      欲往右閃避不及，即遭營業全拖車Ｊ七─七八號撞及我車
      之左側把手，致其我與附載乘客王治鈞皆倒地，我起身後
      發現王治鈞腹部被壓在全拖車Ｊ七─七八號右後輪下而肇
      事，我騎乘機車及附載乘客皆有戴安全帽。當時八德路四
      段、玉成街口的八德路四段西往東號誌是紅燈等語（偵卷
      第二十三頁），除機車有無行駛外，大致相符。參酌卷附
      警製道路交通事故調查報告表之記載顯示，本件車禍地點
      係在被告甲○○行駛之中間車道與外側車道線上，同案被
      告林韋亨所騎機車之刮地痕距右側邊線為四點四公尺及三
      點八公尺，且參以卷附道路交通事故補充資料表記載被告
      甲○○之拖車右側防捲裝置有擦撞痕、右後輪有擦痕，同
      案被告林韋亨之機車左側把手擦痕、左側剎車桿彎曲、左
      後視鏡歪曲、後車尾損壞、左右後車身損毀之車損情形，
      並有本件肇事車輛照片（見偵查卷第二十七頁至第三十八
      頁）可稽，足見被告甲○○之全拖車右側防捲裝置，擦撞
      同向同車道之重機車左把手及左後視鏡後機車倒地，其全
      拖車右後輪再輾壓重機車附載人之情事，堪可認定。佐以
      證人王恩第證稱被告甲○○、林韋亨二人之車輛係於併行
      時所擦撞，及其撞擊點係在被告甲○○之全拖車之右側、
      被告林韋亨之機車左手把，業如前述，足證在本件車禍發
      生前，被告甲○○之曳引車係在前行駛，被告林韋亨於綠
      燈起步時係與該曳引車附掛之全拖車靠近併行行駛，並未
      保持半公尺以上之安全間隔，以致被告甲○○與同案被告
      林韋亨二人所駕車輛相擦撞而肇事。
（二）按汽車行駛時，駕駛人應注意兩車併行之間隔，隨時採取
      必要之安全措施，道路交通安全規則第九十四條第三項定
      有明文。本件被告甲○○為從事駕駛業務之司機，同案被
      告林韋亨為領有機車駕照之人，自知應遵守上開規定，詎
      其等應注意並能注意到彼此車輛未保持半公尺以上之安全
      間隔，而互相緊貼行駛之情況下，有立即發生擦撞致肇事
      之危險，其二人自應求應變，被告甲○○在可容許範圍內
      略往中心線挪移，且參之卷附之現場圖被告林韋亨之刮地
      痕距右側邊線為四點四公尺及三點八公尺，衡情同案被告
      林韋亨騎乘機車應有足夠空間供其緊靠慢車道右側行駛，
      且其於見被告甲○○之曳引車前段通過其旁邊時，即應往
      右挪移，以避免危險之發生，此為被告二人在技術上首應
      處理者，乃竟疏不注意作妥善處理，竟而互相緊靠行駛，
      以致二車發生擦撞而肇事，致同案被告林韋亨後載之被害
      人王治鈞遭捲入拖車後輪輾壓而死，足認被告甲○○與同
      案林韋亨有違反上開規定，而有過失，此經原審法院將本
      件事故發生之原因送請台北市政府交通局覆議結果，該委
      員會亦認被告甲○○、林韋亨就本件事故之發生確有未保
      持行車安全間隔之過失，此有台北市政府交通局所出具之
      九十年十二月二十四日北市交三字第九０二六六二０四０
      ０號覆議意見書可憑（見原審卷第三十三頁至三十五頁）
      。雖台北市車輛行車事故鑑定委員會初議之鑑定意見書認
      同案被告林韋亨未發現違規情形，惟觀之該意見書並未審
      酌現場目擊證人王恩第之證詞，自與事實未相符合，尚難
      採為有利於被告林韋亨之證據。再經本院前審送請中央警
      察大學鑑定本件交通事故案件肇事責任歸屬，其鑑定結果
      略以：由於事故現場當時為救護傷患已略有移動，且無事
      故車輛倒地之相關位置照片等送鑑資料顯示，難以推定其
      正確撞擊情形。本案事故依其碰撞型態、車損特徵及警方
      繪製事故現場圖之肇事終止位置等情形研判，其可能性較
      高之結果如下：甲、乙兩車由八德路四段西向東平行直行
      至玉成街口附近時，因前方路口擁塞，甲車（職業駕駛人
      ）未考慮聯結車慢速游移時可能造成後全拖車晃動並注意
      左右車輛，保持安全間隔，由後往前擦撞乙車之手把使乙
      車乘客倒地，復遭同向行駛之甲車拖車後車輪輾壓致死，
      應為肇事之主要因素。乙車與甲車為同向行駛狀態，未保
      持其安全間隔為肇事次因等語，有該大學九十二年一月二
      十日校科字第九一０四二九四號函檢送鑑定書附於本院前
      審卷可稽（上訴卷第第七六至八三頁），亦認被告為本件
      車禍肇事主因。而被害人王治鈞確實因本件事故胸部挫傷
      併大量內出血不治死亡，亦業經檢察官督同法醫相驗屬實
      ，製有勘驗筆錄、相驗屍體證明書、驗斷書（見相驗卷第
      三十八頁至第四十一頁）可稽，由上得知，被害人王治鈞
      之死亡與被告甲○○、林韋亨之上開過失行為間有相當因
      果關係。
（三）至於證人王恩第於原審證稱：我坐在車上，看到汽車停在
      路邊，當時塞車很嚴重，大卡車本來就停在那邊，我看到
      機車從後面穿過去，勾到大卡車的後照鏡，勾到之後機車
      倒地，拖車往前開，很多人叫他停車，可能窗戶搖起來沒
      有聽到，機車被大卡車連人一起輾過去，機車的尾部也被
      卡住，卡在輪子那邊。警訊筆錄說當時有一大貨車從後面
      開過來乙節，應該是機車往前鑽等語（見原審卷第四十五
      頁、第四十六頁）。似指機車往前鑽，才勾到卡車，惟原
      審同案被告林韋亨辯護人質以：與警詢所稱不符，究竟警
      詢或原審，何者記憶較清楚？答稱：我忘了當時怎麼跟警
      方說，我前一段時間頭部有受到撞擊，剛開刀不久等語（
      原審卷第四六至四七頁），據此，顯見證人王恩第於原審
      因腦部受傷開刀，已影響其記憶，而不記得於警詢如何陳
      述，衡情，警詢距案發時最近，證人既不復記憶，則其於
      原審所陳距離警詢更遠之案發情況，即難遽信，又證人王
      恩第於本院前審證稱：當時是紅燈，曳引車是靜止狀態，
      有義交在指揮要車輛往前移動，而機車在義交還沒有指揮
      要車輛往前移動時，已經在車陣間往前鑽，而當時機車左
      方的曳引車已經開始往前移動了，機車右前方的路邊有停
      著一輛計程車，裡面沒有駕駛人，『可能是』機車要躲那
      輛計程車的左側後照鏡，就勾到左側母車（即曳引車）的
      後方，機車及人倒地，人及機車就被子車（即全托車）的
      前輪輪胎壓過去，人卡在子車後輪。警詢我當時也是這樣
      說，可能警察沒有聽清楚才寫的不同等語。或稱：當時我
      在人行道上，在一家商店門口，坐在機車上面，看到車禍
      發生是在正前方。那時曳引車行進方向是直行。沒有變換
      車道。當時是機車先動貨車才動。是機車要躲計程車後照
      鏡才勾到曳引車。至於當時計程車停在那，有沒有人，我
      當時沒有很注意看計程車內有沒有人，我是想大概是車停
      在那，人到商店買東西。當時我視線不是很好，車停在那
      裡是要等紅綠燈，還是駕駛人停在那裡要到旁邊的商店買
      東西不清楚等語（上訴卷第五九頁至六三頁，第六四頁）
      所指則係機車與卡車均已啟動，『可能是』機車躲計程車
      才勾到卡車等情，與其於原審所指卡車未動等情，又有出
      入，且多出「可能係機車躲計程車」之情節，姑不論所謂
      可能如何，本係臆測，難予遽採，何況，被告於原審記憶
      已有疑問，衡諸人之記憶，無非以隨時間流逝為常態，則
      其於本院前審距案發時更遠，其可信度如何，實不能無疑
      ，且又與上開證據不符，實難採為有利被告之證據。
（四）被告甲○○於警制道路交通事故談話紀錄時供稱：肇事前
      ，我駕駛營業大貨曳引車ＸＭ─一二０號拖著營業全拖車
      Ｊ七─七八號沿八德路四段中間車道直行，至肇事地點，
      我行駛於八德路四段外側停等八德路四段及玉成街口的西
      往東向紅燈號誌，當我由八德路四段西往東圓型綠燈起步
      直行，我有看右後視鏡沒有車輛，即起步行至斑馬線，即
      聽聞有人大喊，我車助手周英寶即往右車窗外查看，說與
      重機車ＢＶＷ─一三二號擦撞，我立即停車查看，發現有
      人壓在我全拖車Ｊ七─七八號右後輪下而肇事，因我拖車
      壓著傷者，義交即叫我將車倒退，以便將傷者救出等語（
      偵卷第二十二頁）；係指起步時，未見車旁有機車，然並
      不影響如前所述之起步後二車平行之認定，另道路交通事
      故調查報告表「肇事經過摘要」欄記載：被告駕駛曳引車
      （附掛全拖車）沿台北市○○路○段由西往東行駛至玉成
      街口，適遇紅燈號誌而停車等候，迨號誌變換，曳引車起
      步直行時，其全拖車右側車身即與同向行駛、林韋亨所騎
      機車左把手擦撞而肇事乙節（相驗卷第十九頁），亦係載
      為二車起步同向行駛，均不能據為有利被告之證據。
（五）至於辯護人辯稱：(一)證人王恩第證言於鈞院時所為之證言
      ，是否會作出與鑑定報告完全不同之鑑定結果。(二)本件車
      禍兩車擦撞之最初位置是在曳引車之母車後端，並非後全
      拖車，此有當場目擊證人王恩第之證詞可稽，是鑑定報告
      對於前開事實以曳引車遊移時其後全拖車晃動而肇事為依
      據之認定即非可採等語。本院前審以之函詢中央警察大學
      ，該大校於九十二年五月二十七日以校科字第０九二００
      ０二三０一號函覆略稱：甲○○過失致死案聲請調查證據
      說明：四、「待證事實」說明如下：(一)本案件由於調查過
      程中提供不同之證言，依據送鑑資料，在鑑定分析時，係
      採用事故發生後偵查詢問之紀錄，一則證人當時記憶清晰
      ，另則其受時間及外力之影響較小。(二)有關本案證人王恩
      第於八十九年十二月九日事故發生後，當天分別於台北市
      南港交通分隊制作之談話紀錄及南港分局玉成派出所制作
      之偵訊筆錄中均表示「．．大貨從後方駛來，貨車擦撞機
      車後照鏡．．．」，且於九十年八月十日士林地方法院訊
      問時，答詢「我忘了當時我怎麼跟警察說的，我前一段時
      間頭部有受到撞擊，剛開刀不久（送鑑資料四P 47）。依
      據上述鑑定基本原則及前後證詞比較後，在鑑定時係採證
      人於警方偵訊時所為之證言。(三)本案之鑑定，並非以證人
      證詞為唯一之依據，在鑑定時係配合相關跡證，車損痕跡
      ，事故現場圖及現場照片相互比對分析，依據鈞院提供之
      鑑定資料，推定碰撞型態，詳細情形均於「鑑定報告書」
      （中央警察大學九十二年校科字第九一０四二九四號函）
      中說明。(四)證人於鈞院之證言：前有一計程車，裡面沒有
      駕駛人等語，且證人隨即表示：當時我視線不是很好，車
      停在那裡是要等紅綠燈，還是駕駛人停在那裡要到旁邊的
      商店買東西我不清楚。，是以證人本身無法提供明確證言
      及從送鑑之資料無從查證有無停於路邊之計程車。(五)依據
      警繪現場圖顯示（送鑑定資料一P 19）該曳引車車頭略向
      左偏（曳引車前後距基準線差０．五公尺），但其行進方
      向為直行，可見該車於行進時確有游移之現象，其第一撞
      擊點為何處是否為證人於鈞庭上所言為曳引車（母車）後
      方，因提供照片均無法判斷，但就後全拖車與機車車體確
      有接觸，若確為證人所言第一撞點為曳引車（母車）後端
      ，由聯結車前後之關係推論，可研判聯結車係移動狀態輾
      壓被害人，是以應負未保持行車安全間隔之責。(六)本案聯
      結車駕駛（職業駕駛人）未考慮聯結車移動時可能造成後
      全拖車晃動並注意左右車輛，保持安全間隔，由後往前擦
      撞機車之手把，致使機車乘客倒地後遭聯結車（與機車同
      向行駛）之後輪輾壓致死，係為主要肇事因素」等語，有
      該函附於本院前審卷可憑（上訴卷第一四五至一四七頁）
      ，是辯護人所辯，尚有誤會。。
綜上，被告所辯，不足採信。事證明確，被告犯行，洵堪認定。
二、被告奇係勝益通運公司聯結車司機，以駕駛聯結車為業，為
    從事駕駛業務之人，業據被告供明在卷（上訴卷第三四頁）
    ，其因業務過失行為，致被害人王治鈞死亡。核其所為，係
    犯刑法第二百七十六條第二項之業務上過失致死罪。被告於
    肇事後，於犯罪尚未為有偵查犯罪職權之公務員發覺前，留
    在肇事現場，向到場警員張蕙麒前往現場處理時自首而接受
    裁判等情，業經證人即車禍時第一個到場的員警張蕙麒於原
    審法院審理時證稱：本件車禍是由勤務中心通知伊到現場處
    理，伊到現場時被告甲○○、林韋亨有在場，被告甲○○、
    林韋亨都有承認是他們駕駛車輛發生車禍等語（原審卷第八
    十四頁），是被告自首犯罪並接受本件裁判，應依刑法第六
    十二條前段之規定，減輕其刑。另被告行為後，刑法於九十
    五年七月一日修正，有關第六十二條自首，修正為得減，與
    修正前應減比較，自以修正前為有利被告，另有關刑法第二
    百七十六條第二項之罰金，則改以新台幣計算，惟其額度修
    正前後並不無不同，不生有利與否問題，然有關刑法第四十
    一條易科罰金部分，於九十年一月十日修正，將舊法犯最重
    本刑為三年以下有期徒刑，改為五年以下有期徒刑，又於九
    十五年七月一日則改為以新台幣一千元、二千元、三千元折
    算壹日，較諸修正前之銀元三百元、六百元、九百元（即新
    台幣九百元、一千八百元、二千七百元），當以九十年一月
    十日修正後法，為有利被告，比較全部依新刑法第二條第一
    項但書，自應適用九十五年七月一日修正前法即九十年一月
    十日修正後之法律，合予敘明。
三、原審以事證明，予以論罪科刑，固非無見，惟查：被告於本
    件肇事後，於本院前審審理中已與被害人王治鈞家屬達成民
    事和解，業據告訴代理人林媗琪律師於本院前審陳明在卷（
    上訴卷第一二四頁反面），原審未及審酌及此而量處被告有
    期徒刑八月，稍嫌過重，尚非允洽。被告上訴意旨猶執前詞
    否認犯罪，檢察官上訴意旨指摘原審量刑過輕，雖均無理由
    ，惟原判決既有上開可議，即無可維持，自應由本院將原判
    決關於被告甲○○部分予以撤銷，爰審酌被告之品行、過失
    程度、犯罪後已與被害人家屬達成民事程解並賠償被害人家
    屬所受之損失等一切情狀，量處主文第二項所示之刑，併諭
    知易科罰金折算標準。
據上論斷，應依刑事訴訟法第三百六十九條第一項前段、第三百
六十四條、第二百九十九條第一項前段、刑法第二條第一項但書
，九十五年七月一日修正前暨九十年一月十日修正後刑法第二百
七十六條第二項、第四十一條第一項前段，第六十二條前段，罰
金罰鍰提高標準條例第一條前段，第二條判決如主文。
本案經檢察官鄭龍照到庭執行職務。
中    華    民    國    95    年    9     月    5     日
                  交通法庭  審判長法  官  溫耀源
                                  法  官  段景榕
                                  法  官  周政達
以上正本證明與原本無異。
如不服本判決，應於收受送達後十日內向本院提出上訴書狀，其
未敘述上訴之理由者並得於提起上訴後十日內向本院補提理由書
（均須按他造當事人之人數附繕本）。
                                  書記官  陳菊珍
中    華    民    國    95    年    9     月    6     日
附錄：本案論罪科刑法條全文
刑法條全文刑法第二百七十六條
因過失致人於死者，處二年以下有期徒刑、拘役或二千元以下罰
金。
從事業務之人，因業務上之過失犯前項之罪者，處五年以下
有期徒刑或拘役，得併科三千元以下罰金。


司法院資訊處製作；財團法人民間司法改革基金會備份。
